臺灣高等法院民事判決　　　　　　　　93年度上易字第1155號
上　訴　人　己○○
　　　　　　戊○○
被上訴人　　財團法人廣播電視事業發展基金會
法定代理人　盧世祥
被上訴人　　丙○○
　　　　　　甲○○
　　　　　　乙○○
　　　　　　丁○○
共　　　同
訴訟代理人　尤英夫律師
　　　　　　鄭仁哲律師
　　　　　　胡智忠律師
上列當事人間請求侵權行為損害賠償事件，上訴人對於中華民國
九十三年十月十五日臺灣台北地方法院九十三年度訴字第六五四
號第一審判決提起上訴，並變更部分聲明，經本院於九十四年七
月十三日言詞辯論終結，判決如下：
    主  文
上訴及變更之訴均駁回。
第二審訴訟費用（含變更之訴）由上訴人負擔。
    事實及理由
一、上訴人於原審聲明第二項部分，原請求被上訴人應在聯合報
    、中國時報、自由時報以十六開之篇幅刊登澄清暨道歉聲明
    ，嗣於本審中變更請求被上訴人應舉辦同樣「座談會」，邀
    請上訴人與被上訴人出席據實辯論澄清事實，核其請求之基
    礎事實相同，依民事訴訟法第四百四十六條第一項但書、第
    二百五十五條第一項但書第二款之規定，應予准許。
二、上訴人起訴主張：被上訴人財團法人廣播電視事業發展基金
    會（以下簡稱廣電基金會）與被上訴人甲○○、乙○○、丁
    ○○共同於92年4月18日在台北市○○○路○段15之1號地下
    一樓公開舉辦，題為「戊○○與己○○的被告」之座談會（
    下稱系爭座談會），並由廣電基金會之執行長丙○○為系爭
    座談會主持人，藉詞邀請媒體及一般民眾參與，實質上則由
    被上訴人丙○○、甲○○、乙○○、丁○○輪番在座談會傳
    布不實言論，攻訐上訴人（詳如附表所示），再將該座談會
    內容向媒體及其他不特定人士散發，並登載於網路，使不特
    定人得以閱覽，致上訴人人格名譽形象遭受重大毀損，導致
    上訴人受媒體、社會大眾之責罵，精神上所遭受到之打擊，
    考量上訴人之身分地位與被上訴人經濟狀況等因素，爰依侵
    權行為法律關係，求為命：(一)被上訴等連帶給付上訴人新臺
    幣（下同）二百萬元名譽上及精神上之損害賠償。(二)被上訴
    人等應在聯合報、中國時報、自由時報以十六開之篇幅刊登
    「澄清暨道歉聲明」（原審為上訴人全部敗訴之判決，上訴
    人僅就其中一百萬元部分聲明不服，並變更第二項部分之聲
    明），上訴及變更之訴聲明：(一)原判決關於駁回上訴人後開
    第二項之訴部分廢棄。(二)被上訴人等應連帶給付上訴人一百
    萬元。(三)被上訴人等應舉辦同樣「座談會」，邀請上訴人與
    被上訴人出席據實辯論澄清事實。
三、被上訴人等五人則以：(一)廣電基金會部分：廣電基金會僅是
    單純舉辦座談活動，並無法掌控出席人員之言談，上訴人二
    人應就其所主張之廣電基金會與其他被上訴人等人共謀不法
    侵害上訴人權利之事實，舉證證明，不得由上訴人逕自倒果
    為因，遽指被上訴人廣電基金會侵害上訴人二人權利。(二)丙
    ○○部分：丙○○僅是擔任上開座談會之主持人，且綜觀被
    上訴人丙○○之言行，除開場白曾提及上訴人二人名字外，
    會中僅擔任串場介紹其他與會人士發表意見，丙○○之陳述
    無一與上訴人二人有關，何來侵害上訴人二人權利？(三)甲○
    ○、乙○○及丁○○部分：被上訴人等三人於系爭座談會之
    發言，均屬對於上訴人二人在公開場所行為所為之評論，係
    屬可受公評之事項，且對於政治人物所為之建議，被上訴人
    等人均係單純發表其意見，且是上開意見係上訴人等人主觀
    之價值判斷，在民主多元社會，此種不同之價值判斷皆應容
    許，且對於可受公評之事項，縱然以不留餘地或尖酸刻薄之
    語言文字予以批評，亦應認為仍受憲法之保障。再者，上訴
    人自訴被上訴人甲○○涉及加重誹謗部分，業經臺灣台北法
    院以九十一年度自字第九二五號判決被上訴人甲○○無罪在
    案，是以被上訴人等人就上開可受公評之事發表個人意見，
    並無侵害上訴人名譽、信用，或其他人格法益之行為，自無
    損害賠償責任可言等語，資為抗辯。並答辯聲明：上訴及變
    更之訴均駁回。
四、上訴人主張廣電基金會於92年4月18日在台北市○○○路○
    段15之1號地下一樓公開舉辦系爭座談會，並由廣電基金會
    之執行長被上訴人丙○○為系爭座談會主持人，被上訴人丙
    ○○、甲○○、乙○○、丁○○輪番在座談會為附表所示之
    言論，再將系爭座談會內容紀要向媒體及其他不特定人士散
    發，並登載於網路，使不特定人得以閱覽之事實，業據上訴
    人提出系爭座談會內容紀要、採訪通知、系爭座談會新聞稿
    等件為證，且為被上訴人等五人所不爭執，堪信為真正。上
    訴人又主張被上訴人等五人共同以「戊○○與己○○的被告
    」為座談會之命名，由廣電基金會提供場地、設備及人員，
    丙○○、甲○○、乙○○、丁○○輪番在座談會傳布如附表
    所示之不實言論，攻訐上訴人，再將系爭座談會內容向媒體
    及其他不特定人士散發，並登載於網路，使不特定人得以閱
    覽，致上訴人人格名譽形象遭受重大毀損，導致上訴人受媒
    體、社會大眾之責罵，精神上所遭受到極大之打擊等語，則
    為被上訴人等五人否認，並以前詞置辯。故本件之爭點在於
    廣電基金會舉辦系爭座談會及丙○○、甲○○、乙○○、丁
    ○○在座談會為附表所示之言論是否侵害上訴人之人格或名
    譽而構成侵權行為？茲析述如下。
五、按「言論自由為人民之基本權利，憲法第十一條有明文保障
    ，國家應給予最大限度之維護，俾其實現自我、溝通意見、
    追求真理及監督各種政治或社會活動之功能得以發揮，惟為
    兼顧對個人名譽、隱私及公共利益之保護，法律尚非不得對
    言論自由依其傳播方式為合理之限制。刑法第三百十條第一
    項及第二項誹謗罪即係保護個人法益而設，為防止妨礙他人
    之自由權利所必要，符合憲法第二十三條規定之意旨。至刑
    法同條第三項前段以對誹謗之事，能證明其為真實者不罰，
    係針對言論內容與事實相符者之保障，並藉以限定刑罰權之
    範圍，非謂指摘或傳述誹謗事項之行為人，必須自行證明其
    言論內容確屬真實，始能免於刑責。惟行為人雖不能證明言
    論內容為真實，但依其所提證據資料，認為行為人有相當理
    由確信其為真實者，即不能以誹謗罪之刑責相繩，亦不得以
    此項規定而免除檢察官或自訴人於訴訟程序中，依法應負行
    為人故意毀損他人名譽之舉證責任，或法院發現其為真實之
    義務。就此而言，刑法第三百十條第三項與憲法保障言論自
    由之旨趣並無牴觸。」大法官會議釋字第五○九號著有解釋
    可稽。此乃針對刑法第三百十條誹謗罪之規定有無牴觸憲法
    保障人民言論自由基本權之疑義所作之解釋。而名譽權之侵
    害非即與刑法之誹謗罪相同，名譽為人格之社會評價，名譽
    有無受損害，應以社會上對個人評價是否貶損作為判斷之依
    據，苟其行為足以使他人在社會上之評價受到貶損，不論其
    為故意或過失，均可構成侵權行為。就法律架構上，立法者
    已透過民法第十八條、第一百八十四條、第一百九十五條之
    規定，解決言論自由與人格權、名譽權保護之權利衝突，單
    純適用侵權行為法則，即足以衡平人格權、名譽權及言論自
    由。此觀釋字第五○九號解釋之解釋理由書指出：「為保護
    個人名譽、隱私等法益及維護公共利益，國家對言論自由尚
    非不得依其傳播方式為適當限制。至於限制之手段究應採用
    民事賠償抑或兼採刑事處罰，則應就國民守法精神，對他人
    權利尊重之態度、現行民事賠償制度之功能、媒體工作者對
    本身職業規範遵守之程度及其違背時所受同業紀律制裁之效
    果等各項因素，綜合考量。以我國現況而言，基於上述各項
    因素，尚不能認為不實施誹謗除罪化，即屬違憲。況一旦妨
    害他人名譽均得以金錢賠償而了卻責任，豈非享有財富者即
    得任意誹謗他人名譽，自非憲法保障人民權益之本意。」可
    知大法官對於刑事不法與民事不法之區別有所體認，同時認
    為採民事賠償與回復原狀之法律效果作為制裁手段係對言論
    自由之適當限制，是釋字第五○九號之適用範圍應僅限縮於
    刑事不法之認定，而不及於民事不法之認定。惟在憲法為法
    律之最高位階概念下，上開解釋所揭櫫之「真實善意不罰原
    則」，應屬普世共通原則，足資作為平衡憲法所保障之言論
    自由與名譽權之間所作出之客觀規範，當亦得作為認定民事
    上是否侵害名譽權，構成侵權行為責任之個案判斷標準。參
    以蘇俊雄大法官亦於該號解釋之協同意見書中指出：「……
    若要求行為人（尤其是新聞媒體）必須確認所發表資訊的真
    實性，其可能必須付出過高的成本，或因為這項要求而畏於
    發表言論，產生所謂的『寒蟬效應』（chilling effect）
    ……」。吳庚大法官亦於該號解釋中強調：「……對於可受
    公評之事項，尤其對政府之施政措施，縱然以不留餘地或尖
    酸刻薄之語言文字予以批評，亦應認為仍受憲法之保障。蓋
    維護言論自由即所以促進政治民主及社會之健全發展，與個
    人名譽可能遭受之損失兩相衡量，顯然有較高之價值。」換
    言之，行為人依其所提證據資料有相當理由確信其為真實，
    且非僅涉及私德而與公共利益有關者，符合真實善意，應屬
    言論自由權利之正當行使，即為侵害名譽行為之阻卻違法事
    由，縱有致使他人權利受侵害之結果，亦難謂有何民法第一
    百八十四條侵權行為要件中之不法侵害之可言。
六、上訴人主張：被上訴人廣電基金會並非單純舉辦一般座談會
    。此座談是指名「戊○○與己○○」為「標的」的「座談會
    」，而被邀參加的是與上訴人在司法案件對造。爭訟兩造立
    場是居於尖銳對立、對敵。被上訴人這種安排任何人都會同
    意這是將法院「公平對等審理」，轉換為法院外「片面單向
    批鬥」，而二名上訴人就是單向被批、被鬥的對象。此事猶
    如放狗咬人。被上訴人廣電基金會邀集的並不是媒體從業人
    員。而是邀集上訴人之「被告」。足見被上訴人廣電基金會
    明知所謂「座談會」並不單純，是該會用以貶損批鬥敵對者
    之「工具」云云。惟查：
  (一)系爭座談會之題目為「戊○○與己○○的被告」，已如前述
    ，則顧名思義，被上訴人廣電基金會固然有針對上訴人二人
    作為系爭座談會討論對象之意思，且查與會人士即甲○○、
    丁○○為上訴人另案提起刑事訴訟之被告之事實，亦為廣電
    基金會所不否認，並由廣電基金會在系爭座談會中由其執行
    長丙○○列舉遭上訴人控告名單中所呈現，可見上開之參與
    座談人甲○○、丁○○為刑案被告之事實亦為廣電基金會在
    座談會前所明知，從而上訴人二人在系爭座談會中將受片面
    之批斷，依常理常情亦為可得而推知。惟按言論自由乃憲法
    所保障，縱廣電基金會舉辦系爭座談會以上訴人姓名為題顯
    有不宜之情，然上訴人夫婦曾為及現為立法委員，均屬政治
    人物，系爭座談會既係以政治人物與媒體為討論內容，廣電
    基金會仍有舉辦系爭座談會之自由。而與會人士之言談尺度
    及內容，廣電基金會至多知道與「戊○○與己○○的被告」
    有關，且查上訴人並未舉證證明廣電基金會與與會人士有事
    先謀議談話內容之行為，從而縱與會人士所言已涉及誹謗，
    亦非廣電基金會所得預見及掌控，自難認廣電基金會對上訴
    人二人有何侵權行為之故意可言。
  (二)至於系爭座談會之「採訪通知」則為座談會事先對外告知媒
    體座談會舉辦之時間、地點及主旨，觀其內容，純為告知媒
    體採訪之通知而已，並未具體對上訴人有何不法攻訐內容，
    實難認有何誹謗之情。而「座談會新聞稿」為針對座談會提
    出結論，並分別對政治人物提出建議：「一、不應該有雙重
    標準。二、不應該只問立場、不問是非。三、不應該濫用言
    論免責權。對媒體提出建議：一、加強監督。二、加強查證
    。三、沒有事實根據就不應該報導。」僅為綜合該座談會內
    容所為之結論，且此結論內容亦為中肯，並無指名道姓亦無
    攻擊字眼。再者，「政治人物與媒體系列座談之一『戊○○
    與己○○的被告』內容紀要」為座談會與會人士發表之內容
    ，僅為單純記錄與會人士發表之內容，自無何不法行為。故
    上訴人主張被上訴人廣電基金會以發布「採訪通知」、「座
    談會新聞稿」、「系爭座談會內容紀要」之方式毀損上訴人
    名譽云云，自不可採。
七、次查，上訴人主張被上訴人丙○○在該座談會中引言就刻意
    渲染上訴人總共控告的媒體，以例舉排行方式，企圖將三件
    訟案，誤導為多達十四件訟案，接著宣稱：「這件事讓人非
    常好奇，到底真實情況如何？」被上訴人明顯預設立場，協
    助引導甲○○、丁○○及乙○○等三位被上訴人，意圖將彼
    等所欲在座談會片面傳述之不實，定位為真實情況，且以上
    訴人二人之姓名為標題，已足資證明被上訴人刻意以上訴人
    二人為批鬥、傷害之標的，以明指上訴人「強佔風頭」、「
    問政品質」屬「劣幣」，在所謂「結論」中，丙○○一人佯
    稱「綜合與會人員」、「歸納結論」做上開四項「建議」，
    更赤裸裸攻訐上訴人「雙重標準」、「不問是非」、「濫用
    言論免責」。被上訴人丙○○為廣電基金會之執行長，受有
    政府社會捐款之俸祿，竟利用公器私用，由其執行散發之「
    採訪通知」，「新聞稿」及「內容紀要」之內容及座談會中
    之發言，丙○○蓄意利用公益基金，遂其毀損傷害上訴人之
    侵權行為云云。然為被上訴人丙○○所否認，並辯稱被上訴
    人僅為系爭座談會之主持人，串場介紹與會人士發表意見，
    結論分別對政治人物與媒體提出建議，被上訴人陳述無一與
    上訴人二人有關等語。經查：
  (一)經觀之系爭座談會紀要內容，丙○○於系爭座談會中固確列
    舉遭上訴人控告之媒體人士共有十四人，惟上訴人並未舉證
    證明該十四人中有何人非上訴人所曾經控告者，則丙○○於
    系爭座談會中列舉該十四人遭上訴人控告，自無所謂渲染之
    情。
  (二)又查系爭座談會之題目「戊○○與己○○的被告」，顧名思
    義固有針對上訴人二人作為該次座談會討論對象之意思，已
    如前述，然單就該題目觀之，尚難遽認系爭座談會係以毀損
    上訴人二人名譽為目的所舉辦。而丙○○固在系爭座談會中
    有稱：「強佔風頭」、「影響他的問政品質」、「劣幣驅逐
    良幣」等語，然觀之其陳述內容全貌，丙○○係概稱政治人
    物，並無指明係上訴人，乃以政治人物與媒體之間之關係如
    何界定為引言，要求與會人士發表意見而已，就作為系爭座
    談會主持人身分而言，應無不當；同理，在系爭座談會之「
    結論」中，丙○○對政治人物，做上開三項建議，無論與會
    人士言論是否適當，惟就以與會人士發表之內容綜合歸納結
    果，確實會有上開四項事項尚待改進，則在與會人士言談內
    容無法掌控之下，僅單純綜合內容而做成「一、不應該有雙
    重標準。二、不應該只問立場、不問是非。三、不應該濫用
    言論免責權」等未針對具體任何人之中性結論，顯難認對上
    訴人二人有侵權行為之故意。
八、再查上訴人主張乙○○藉不實之事責罵上訴人：「政治人物
    的濫告，既然敢講話為何又要控告媒體？」、「針對『涂醒
    哲被歐巴桑撞見之事』，顯見政治人物問政品質低劣的程度
    ……至於連寫評論文章也被政治人物控告，政治人物不敢接
    受評論的心態可以想見。此一事件是一個很好的負面教材。
    」對上訴人之毀損傷害明確云云，然為乙○○所否認，辯稱
    其座談言論應屬言論自由範圍，不構成侵權行為等語。經查
    ：
  (一)乙○○在系爭座談會所為上開之言論，就其使用之字眼觀之
    ，確有批評上訴人言行之情，然是否即屬毀損上訴人二人名
    譽之不法行為，仍須視該座談會探討之宗旨及前後內容是否
    屬可公評之事項。查系爭座談會之主持人丙○○於座談會開
    始即稱：「最近有許多的新聞事件在經過媒體報導後，媒體
    反而成為政治人物訴訟標的。政治人物提出訴訟的原則為何
    ？媒體報導新聞事件的依據為何？這些是我們今天召開政治
    人物與媒體座談會所要探討的議題。」，可知系爭座談會之
    宗旨為探討政治人物與媒體互動中，又對媒體或新聞人員多
    次提出訴訟，則媒體報導及政治人物興訟之原則界線為何？
    應屬可公評之事項。
  (二)又查乙○○發言所涉及之「涂醒哲被歐巴桑撞見之事」，上
    訴人雖主張非上訴人等主動告訴媒體云云，然原法院依被上
    訴人聲請調閱原法院九十一年自字第九二五號，本件上訴人
    自訴被上訴人甲○○等加重誹謗罪刑事卷宗結果（見原審卷
    第173至207頁），該案法官曾於九十二年八月十一日上午十
    時勘驗九十一年十月三日上訴人己○○記者會全程錄影帶內
    容，該內容為：「記者問：（涂醒哲）是不是在辦公室做了
    不該做的事？己○○：那歐巴桑是這麼說的。……這個我要
    等到當事人勇敢站出來之後，才發表，好不好，因為當事人
    現無足夠的勇氣站出來。這個我在這裡，我先holdinformat
    ion，故弄玄虛一下好不好？記者問：他是怎麼跟你們講的
    ？）以後再說，以後讓當事人直接向大家說。……記者問：
    她是親眼看到，還是聽人家講的？她親眼看到，不是聽人家
    講的。……我現在真的沒有辦法向大家報告，一定要當事人
    站出來面對大眾才好。……私德問題尚須進一步探討舉證，
    我們都是要有確實證據的，私德方面以後再說，今天記者會
    的內容不包括他的私德。我要跟當事人向大家一起報告比較
    好，為了保護當事人，因為連那個跟我說的歐巴桑都很惶恐
    ，因為她也是替人工作的，現在工作又難找。我覺得你們怎
    麼會那麼精通，還沒發佈消息你們都知道……我今天沒有亂
    放話，我今天所有講的都是有證據的。我一定要一再查證。
    」（見原審卷第180至182頁），可知上訴人己○○雖顯係被
    動地遭記者詢問而回答有關衛生署長緋聞事件，惟亦強調上
    訴人係經證人歐巴桑親眼看到後檢舉所發表，故足以令在場
    聽聞之記者認定其接獲歐巴桑提供關於當時衛生署代署長涂
    醒哲曾在辦公室與人發生性關係之消息，僅因提供消息之歐
    巴桑怕失去工作而不敢出來面對大眾之情。且依據前開記者
    會內容謄錄可知，上訴人方面早於記者會舉行之前，即已通
    知各記者接獲前衛生署長曾在辦公室與人發生性關係之檢舉
    並擬於記者會中發表，否則各該不同媒體之記者又怎會不約
    而同地向上訴人追問這件消息？
  (三)上訴人雖然再舉記者會其他內容辯稱上訴人才是阻止傳聞之
    人，但是上訴人所舉之內容並沒有明白「否認接獲檢舉」，
    或是表明「檢舉不實」，而是說要再查證，既然是要再查證
    的事，為什麼在記者會召開之前，要事先向記者透露接獲前
    衛生署長曾在辦公室與人發生性關係之檢舉呢？而且如果真
    是還不確定需要再查證的事的話，上訴人卻事先透漏端倪給
    記者知道，不更證實這是上訴人為了吸引媒體注意所使出的
    手段。況依上開調取之刑案卷所附上訴人新聞稿標題為「涂
    醒哲公私德攏歪」，可見上訴人己○○亦有以此緋聞事件直
    指衛生署長私德不檢之意思，則在衛生署長緋聞案尚未真相
    大白，目擊證人尚未出現指證下，上訴人己○○身為立法委
    員，為政治人物，言行動見觀瞻，在透露尚未經檢驗證實之
    消息時，理當更為小心，惟其竟隨即透露衛生署長涉及緋聞
    ，對於國家官員之名譽及政府形象之傷害均極大，而上訴人
    二人反據以對報導此項透露內容之記者提出刑事訴訟，則在
    與系爭座談會宗旨、內容相印證下，被上訴人乙○○針對政
    治人物隨意放話，又控告媒體之行為，雖以「濫告」、「問
    政品質低劣的程度」、「不敢接受評論心態」、「本件是一
    個很好的負面教材」等較尖銳的語氣批評，仍屬對可公評之
    客觀事實發表言論，並無虛構事實，揆諸首開說明，應認其
    所發表之上開言論尚非屬不法，自不符合民法侵權行為之要
    件。
九、上訴人主張被上訴人甲○○在座談會散布：「中國時報有一
    名記者楊天佑，在己○○第二次召開記者會時，只不過報導
    己○○去法院按鈴申告的動作，結果就莫名奇妙成為被告」
    ，事實是楊天佑被羅如蘭掛名於羅如蘭所撰寫一則誹謗報導
    ，但在楊天佑向庭上說明並未參與撰寫後，上訴人即撤回告
    訴。甲○○故意歪曲真相，強加上訴人「莫名奇妙」濫告之
    惡名。甲○○進而譏諷上訴人：「像是『馬妞報報』這個節
    目，讓人啼笑皆非，後來記者與己○○辦公室求證，結果從
    戊○○（己○○的先生）口中獲知「涂醒哲在辦公室與女職
    員做愛做之事，被歐巴桑撞見」。十月三日記者會召開之前
    ，記者向己○○辦公室助理求證「涂醒哲被歐巴桑撞見之事
    」時，助理回答：「我們有接獲檢舉」，而且又補述：「歐
    巴桑是在週末看到的」，之後經過記者們向衛生署及負責清
    潔的歐巴桑求證後，結果發現：歐巴桑是星期六及星期日是
    不上班的，因此根本不會發生撞見的事。實則，二位上訴人
    與助理從沒有提過「負責清潔的歐巴桑」，更沒有提「撞見
    」之事。迄今，也沒有任何「清潔的歐巴桑」有被求證之事
    ，被上訴人杜撰不實，其動機係在造成上訴人信譽之傷害等
    情，惟甲○○否認有何傷害上訴人名譽之情事，並辯稱被上
    訴人所涉加重誹謗部分，業經原法院以九十一年度自字第九
    二五號判決無罪在案，被上訴人僅就可受公評之事，發表個
    人意見等語。經查：
  (一)中國時報記者楊天佑確曾因報導而遭上訴人提出刑事自訴，
    後因實際撰稿人非楊天佑而經上訴人撤回自訴之事實，為兩
    造所不爭執，雖上訴人嗣後已對楊天佑撤回訴訟，然楊天佑
    亦確實無端受訟累，故甲○○對楊天佑被訴事件之全程雖未
    全然了解，惟其所述之情形，亦非不實，自難認其此部分言
    論有惡意中傷上訴人之意。
  (二)又查前衛生代署長辦公室緋聞事件，係尚未確實查證、經過
    眾人檢視之消息，已如前述，則上訴人己○○透露上開消息
    ，是否得當，應屬可公評之事項，另甲○○雖未證明上訴人
    戊○○有告知記者上開「辦公室緋聞事件」，惟依上開調閱
    之刑案卷宗可知，該案被告羅如蘭曾稱：「記者林瑞萍提供
    被告白心儀行動電話號碼而由被告進行電話採訪，當場並曾
    詢問自訴人戊○○與被告白心儀通話之意願」；該案被告白
    心儀稱：「其確曾二次撥打電話予自訴人己○○，並均由自
    訴人戊○○代為接聽」等語，可知記者們從上訴人戊○○處
    亦有獲上開「辦公室緋聞事件」些許消息。又查上訴人戊○
    ○在九十年十月七日記者會上，坦承曾向TVBS記者白心儀告
    知。中華電視公司記者陳汎渝亦證實其為九十一年十月三日
    記者會最早到場記者之一，當時因對記者會標題有疑問而詢
    問上訴人己○○助理鍾曼靈，據該助理表示乃因「接到歐巴
    桑檢舉看到涂醒哲跟女職員在辦公室發生性關係」（見原審
    卷第85、86頁，被證一號第9、10頁〉。再者，三立電視台
    記者崔企川也在台北地方法院九十一年度自字第九二五號刑
    事程序到庭證稱是上訴人己○○的助理打電話給記者說了這
    件事（見原審卷第262頁），況甲○○整個發表言論過程，
    意在表明上訴人輕率透露上開緋聞事件，而一般而言，上訴
    人己○○為立法委員，有言論免責權，將來如有透露不實情
    形時，仍可因此脫免責任，從而甲○○在主觀判斷上認定上
    訴人己○○透露上開緋聞事件，為濫用免責權，縱使上訴人
    堅稱從未動用言論免責權等語，然甲○○亦至多是對言論免
    責權定義有所誤解而已，此為個人主觀之價值判斷問題，既
    然立法委員之言論尺度為可公評之事項，且被上訴人甲○○
    所言尚屬有據，再參以上訴人自訴被上訴人甲○○所涉加重
    誹謗部分，業經原法院以九十一年度自字第九二五號判決無
    罪在案，有判決書在卷可稽（見原審卷第77至92頁），被上
    訴人僅就可受公評之事，發表意見，應認被上訴人甲○○上
    開之言論尚無不法之侵權行為。
十、上訴人主張被上訴人丁○○於座談會稱：「我只提出一點，
    按照我所寫的狀紙，十月三日己○○召開記者會指控涂醒哲
    在辦公室與女性助理發生性關係」。事實是上訴人己○○在
    記者會及其他場合絕未做上開指控，也未聞有任何人提「女
    性助理」一詞，丁○○又稱：「己○○在當天華視、中視與
    東森三個電視台新聞報導中同時播出公開說到：『打掃的歐
    巴桑親眼看到並告訴我說她很惶恐，因為她也是受僱於人』
    」。事實是上訴人己○○絕對未在任何場合說過「打掃的歐
    巴桑」，三台自不可能播出「公開說到」。另造謠侮蔑上訴
    人戊○○：「至於戊○○為什麼要告我？是因為我寫過一篇
    文章，談到戊○○在選舉期間一個槍擊案子，後經證明是自
    導自演是假的，因此他告我誹謗，其實我都有證據，我調出
    當時電視新聞的報導，了解我可以掌控的事實有多少，有多
    少證據可以保護自己。」上訴人戊○○在當年競選期間不幸
    遭受槍擊，腰部神經肌肉受相當嚴重損害，至今未癒，事證
    俱在。丁○○對上訴人之不實攻訐，對上訴人造成嚴重名譽
    及信譽之傷害，至為明確等語，為丁○○所否認。經查：
  (一)上開「衛生署代署長緋聞事件」，上訴人己○○確有透露予
    媒體等情，已如前述，故丁○○在系爭座談會談及上訴人己
    ○○在記者會指控涂醒哲在辦公室與女姓助理發生性關係等
    語，縱引用詞句有所不精準，惟既仍有事實依據，應認此部
    分，丁○○並無毀損名譽之行為。
  (二)又查，丁○○在系爭座談會中稱：「至於戊○○為什麼要告
    我？是因為我寫過一篇文章，談到戊○○在選舉期間一個槍
    擊案子，後經證明是自導自演是假的，因此他告我誹謗，其
    實我都有證據，我調出當時電視新聞的報導，了解我可以掌
    控的事實有多少，有多少證據可以保護自己」部分，從全部
    語氣觀之，丁○○僅單純提及其在一篇文章中主張上訴人戊
    ○○當年遭受槍擊係假的即遭上訴人提出訴訟，丁○○如何
    搜證保護自己之情事，主要意思顯非要彰顯上訴人戊○○當
    年遭槍擊是自導自演，故自難認丁○○此部分言論，有毀損
    上訴人戊○○名譽之故意。
十一、綜上所述，上訴人依侵權行為法律關係，主張被上訴人應
      賠償上訴人精神上之損失一百萬元，為無理由，應予駁回
      。原審為上訴人敗訴之判決，並無不合。上訴意旨指摘原
      判決不當，求予廢棄改判，為無理由，應予駁回。上訴人
      變更之訴請求被上訴人應舉辦同樣「座談會」，邀請上訴
      人與被上訴人出席據實辯論澄清事實，亦無理由，應併予
      駁回。
十二、因本案事證已臻明確，兩造其餘主張陳述及所提之證據，
      均毋庸再予審酌，附此敘明。
十三、據上論結，本件上訴及變更之訴均為無理由，依民事訴訟
      法第四四九條第一項、第七八條，第八十五條第一項前段
      ，判決如主文。
中　　華　　民　　國　　94　　年　　8 　　月　　3 　　日
　　　　　　　　　民事第十三庭審判長法　官　張宗權
　　　　　　　　　　　　　　　　    法　官　陳永昌
　　　　　　　　　　　　　　　　    法　官　蕭艿菁
正本係照原本作成。
不得上訴。
中　　華　　民　　國　　94　　年　　8　　月　　3　　日
　　　　　　　　　　　　　　　　　　書記官　王秀雲
